【裁判字號】    89,上訴,1260
【裁判日期】    890814
【裁判案由】    偽造有價證券等
【裁判全文】
臺灣高等法院高雄分院刑事判決                  八十九年度上訴字第一二六號
    上  訴  人
    即  被  告  丙○○○
    選任辯護人  李嘯風
右上訴人因偽造有價證券等案件，不服臺灣屏東地方法院八十八年度訴字第二九五號
中華民國八十九年八月十四日第一審判決（起訴案號：臺灣屏東地方法院檢察署八十
八年度偵字第二九五號），提起上訴，本院判決如左：
      主  文
原判決撤銷。
丙○○○共同連續行使偽造私文書，足以生損害於他人，處有期徒刑陸月；如附表編
號一至七所示偽造署押、印文、簽帳單均沒收；又意圖供行使之用，而偽造有價證券
，處有期徒刑壹年捌月；如附表編號八、九所示偽造乙○○○支票背書之署押及偽造
本票均沒收。應執行有期徒刑貳年，如附表編號一至九所示偽造署押、印文、簽帳單
及偽造乙○○○支票背書之署押及偽造之本票均沒收。
        事  實
一、丙○○○於民國（下同）八十六年四月間，因陪同陳勝鴻向美國銀行辦理信用貸
    款，而留存陳勝鴻所交付之其母乙○○○身分證影本；嗣至同年十一月間，因其
    友人張慧鈴欲進入中興人壽保險股份有限公司（下稱中興人壽）任職，亟須業績
    ，且得知中興人壽當時推出促銷之方案，即凡向該公司投保繳納之保險費超過新
    台幣（下同）三萬六千元以上者，經要保人申請，該公司即贈送一張中興人壽關
    係企業中興商業銀行（下稱中興銀行）之信用卡，詎丙○○○、張慧鈴（未經檢
    察官起訴）竟共同基於意圖為自己不法之所有及偽造私文書之概括犯意，於八十
    六年十一月十一日，在高雄縣大寮鄉○○街四三號丙○○○所經營之公司內，由
    丙○○○假冒乙○○○並持乙○○○之身分證影本，經由張慧鈴向中興人壽之經
    理卜莊連裡、業務員卜千玲投保中興人壽一百萬元終身壽險，乃由不知情之業務
    員卜千玲填載乙○○○之中興人壽人身保險要保書資料後，交由丙○○○在要保
    書「要保人及被保險人聲明事項」欄內之要保人、被保險人及法定代理人項下偽
    造乙○○○之署押各一枚，並由張慧鈴簽發支票代墊年繳之保險費為三萬六千二
    百廿七元。嗣於八十六年十二月十一日由丙○○○以乙○○○名義填載中興人壽
    聯名卡（信用卡）申請表，並在申請表上正卡申請人欄偽造乙○○○署押一枚，
  及偽造乙○○○於八十五年間在亞馬遜服飾有限公司（負責人陳寶安）工作薪資
    所得廿五萬零四百七十八元之扣繳憑單，並在其上偽印亞馬遜服飾有限公司及負
    責人陳寶安印文，向中興銀行申請核發信用卡，並寄送高雄市○○區○○路七五
    號六樓之三，由張慧鈴收受後交由丙○○○，隨後二人於八十七年二月七日共同
    駕車前往高雄市一處所不詳名為「雅集組合音響商行」之商店，由丙○○○以購
    買音響為名刷卡得款五萬五千六百元，並偽簽乙○○○姓名於帳單上（一式三份
    ），致中興銀行誤以為真有消費陷於錯誤而交付該款予該商行，丙○○○得手後
    ，將其中三萬六千二百廿七元交予張慧玲償還其前所代墊之保險費，餘款則由其
    花用，嗣後丙○○○單獨賡續上開詐欺取財之概括犯意，持該信用卡，於八十七
    年二月八、九日，先後三次連續向位於屏東縣潮州鎮之大阪精品百貨潮州店、名
    市鐘錶店及溫馨小鎮ＫＴＶ店等處，以偽造乙○○○名義（均一式三份）刷卡簽
    帳消費二萬一千二百五十元（起訴書因未扣除前之刷卡付現部分，致誤載為七萬
    六千八百五十元），致中興銀行陷於錯誤而如數給付，連同消費金額、利息及延
    滯利息共八萬二千三百三十元，足以生損害於乙○○○、中興人壽、中興銀行及
    亞馬遜服飾有限公司等人。另丙○○○因前與陳勝鴻向地下錢莊借款，因地下錢
    莊催討甚急，竟另行起意，意圖供行使之用，在高雄縣大寮鄉○○街四三號，簽
    發由其使用以其夫蔡甲謀為發票人之面額十一萬元支票（票號ＡＫ000000
    0號，付款銀行為台灣銀行新興分行）一紙，並同時在該支票背面偽造乙○○○
    署押一枚背書及偽造乙○○○名義簽發面額十一萬元、發票日八十七年六月三日
    、票號四二四００一號之本票一紙交予地下錢莊人員作為擔保，足以生損害於乙
    ○○○。嗣後地下錢莊持前開本票向乙○○○催討債務及中興銀行通知乙○○○
    繳納消費帳款後，經乙○○○追查始知上情。並扣得蔡益桂銀所有，供上開犯罪
    所用如附表編號三、四以示之簽單。
二、案經乙○○○訴由台灣屏東地方法院檢察署檢察官偵查起訴。
      理  由
一、訊據上訴人即被告丙○○○矢口否認有偽造文書、詐欺及偽造有價證券等犯行，
    辯稱：告訴人乙○○○之陳勝鴻子因地下錢莊催討，為了張慧鈴業績及本以為中
    興銀行聯名卡消費額度為十二萬元，也可解決陳勝鴻債務，所以才投保及申請聯
    名卡，又因伊簽發配偶蔡甲謀支票以償還地下錢莊債務，應地下錢莊要求他人擔
    保，才以告訴人名義簽發本票，陳勝鴻均知情，伊無偽造故意云云。經查：
    (一)被告丙○○○於右揭時地偽造乙○○○要保書，向中興人壽投保中興人壽一
        百萬元終身壽險，並偽造乙○○○之中興人壽聯名卡申請表，及偽造在亞馬
        遜服飾有限公司薪資扣繳憑單，向中興銀行申請核發信用卡，並由張慧鈴收
        受後交由被告，共同駕車前往高雄市「雅集組合音響商行」之商店，由被告
        刷卡借款五萬五千六百元，並在簽帳單上偽造乙○○○署押，除償還張慧鈴
        代墊之保險費，餘款則由其花用，嗣被告單獨持該信用卡，先後三次連續向
        位於屏東縣潮州鎮之大阪精品百貨潮州店等處，以偽造乙○○○署押，刷卡
        簽帳消費二萬一千二百五十元之事實，業據被告丙○○○於偵查中供稱：「
        她（張慧鈴）在中興人壽上班，她要求我投保一些人的資料，讓她作業績，
        我即乙○○○拿身分證影本給她去辦投保。」、「她有說中興人壽，公司會
        送一張信用卡，結果聯名卡張慧鈴被拿到，而該卡有六萬元信用額度，他即
        打電話給我，並帶我去高雄市一間刷卡付現的地方刷卡五萬五千元」（八十
      八年一月二十五日訊問筆錄），「當時張慧鈴剛入中興人壽，向我爭取業績
        ，我想辦保險不是壞事，我即拿乙○○○身分證影本給她。」、「張慧鈴是
        帶我去刷卡，她未下車，由我去刷卡」等語（八十八年二月十日訊問筆錄）
        ；又於原審時供稱：「我替她（乙○○○）辦的（保險），她不知道。」、
        「聯名卡申請表是我填寫的。」等語不諱（原審卷第一五頁），核與告訴人
        乙○○○指訴情節相符，並經證人張慧鈴：「丙○○○告訴我此人（乙○○
        ○）是她朋友，並拿此人身分證影本給我辦（保險）。」、「中興人壽在促
        銷，若繳保費超過三萬六千元，即可送一張中興銀行聯名卡，因此我替她辦
        。」、「我拿聯名卡給丙○○○，蔡女即拿此卡去刷卡，並拿三萬六千元給
        我繳保費，而這之前是我先用我支票繳，蔡女刷卡後交現金給我。」（偵查
        卷第八十八年二月十日訊問筆錄）等情屬實，又經證人即中興人壽經理卜莊
        連裡、業務員千玲結證稱：「被告與張慧鈴在同一家公司，被告和張慧鈴拿
        乙○○○身分證影本及填好要保書給我，說要投保，我質疑被告不是本人，
        被告說是她沒有錯，因為她眼睛有開刀的關係，所以不是很像。」、「是被
        告當著我的面在要保書上簽字的，當時不知道被告不是乙○○○。」等語明
        確（本院八十九年十一月二十七日、同年十二月十八日訊問筆錄），並有中
        興人壽要保申請書、保險單、中興人壽聯名卡申請表格影本、亞馬遜服飾有
        限公司扣繳憑單、簽帳單、信用卡消費明細等附卷可稽。
    (二)被告與張慧鈴熟識，因張慧鈴欲進入中興人壽上班，為爭取業績，由被告提
        供乙○○○拿身分證影本交由張慧鈴投保中興人壽保險，此經被告供承在卷
        ，且要保書及聯名卡申請表上乙○○○住所、收費地址及現居地址，均偽填
        為張慧鈴之住所「高雄市○○區○○路七五號六樓之三」，有要保書、聯名
        卡申請表在卷可按，復由張慧鈴代墊保險費，俟聯名卡寄送高雄市○○區○
        ○路七五號六樓之三張慧鈴住處後，再陪同被告前往刷卡借款取回代墊保險
        費，足見被告與張慧鈴有犯意之聯絡及行為之分擔。
    (三)雖被告辯稱：陳勝鴻知情同意以其母乙○○○名義投保，且要保書上乙○○
        ○署押非伊偽造，亦未提供偽造告訴人名義之亞馬遜服飾有限公司扣繳憑單
        及僅以乙○○○聯名卡刷卡付現五萬五千六百元及消費四千五百元外，未作
        其他使用云云，然查陳勝鴻否認知情，此據證人陳勝鴻於本院到庭結證明確
        （見本院八十九年十一月二十七日訊問筆錄），且證人陳勝鴻曾因車禍腦部
        受傷，領有重度殘障手冊，於八十八年重新鑑定為中度殘障等情，亦經告訴
        人提出殘障手冊核閱無訛，縱證人陳勝鴻知情，亦難認證人陳勝鴻與被告有
        何犯意聯絡情事。又要保書係被告冒用乙○○○名義投保，並當面在要保書
        偽造乙○○○署押，此經證人卜莊連裡、卜千玲結證屬實，參以聯名卡及簽
        帳單（原審卷第五二頁）上乙○○○署押，被告坦承為其偽造，而要保書上
        「乙○○○」署押與聯名卡、簽帳單上「乙○○○」署押，其字跡之運筆、
        轉折、勾勒亦屬相同，且被告既以乙○○○名義投保，除被告外他人實無在
        要保書偽造乙○○○署押之必要，是被告所辯要保書乙○○○署押非伊偽造
        ，不足採信。另告訴人名義之中興銀行信用卡，自領得後均為被告所使用，
        業據其供承在案，而該信用卡並有於「名市鐘錶店」及「溫馨小鎮」消費一
        萬六千七百五十元等，亦有中興銀行信用卡中心八十八年九月十八日（八十
        八）興卡字第０三一號函及所附國際信用卡款通知書乙份在案可考，而申請
        聯名卡之亞馬遜服飾有限公司扣繳憑單資料，亦為被告所提供等情，亦經張
        慧鈴証述明確（見原審卷第八九頁反面），參以該信用卡領得後，均為被告
        使用消費等節以觀，被告所辯顯係避重就輕之詞，無足採信。是被告此部分
        犯行，堪以認定。
    (四)又被告因地下錢莊催討欠款甚急，意圖供行使之用，在高雄縣大寮鄉○○街
        四三號，簽發由其使用以其夫蔡甲謀為發票人之面額十一萬元支票（票號Ａ
        Ｋ0000000號，付款銀行為台灣銀行新興分行）一紙，並同時在該支
        票背面偽造乙○○○署押一枚背書及偽造乙○○○名義簽發面額十一萬元、
        發票日八十七年六月三日、票號四二四００一號之本票一紙交予地下錢莊人
        員等情，業經被告供認不諱，核與告訴人指訴情節相符，並有上開支票正反
        面影本、本票原本各一紙在卷可憑，罪証明確，犯行洵堪認定。
二、核被告丙○○○偽造乙○○○名義之中興人壽要保申請書、中興人壽聯名卡申請
    表及偽造所得稅扣繳憑單等私文書並持以行使，取得聯名卡後偽造告訴人署押簽
    帳刷卡付現及消費之行為，係犯刑法第二百十六條、第二百十條之行使偽造文書
    罪及，第三百三十九條第一項之詐欺取財罪，被告與張慧鈴間，就行使偽造要保
    申請書、聯名卡申請表及所得稅扣繳憑單及偽造告訴人署押簽帳刷卡付現五萬五
    千六百元部分，有犯意之聯絡，行為之分擔，均為共同正犯。被告偽造乙○○○
    署押及偽造亞馬遜服飾有限公司、負責人陳寶安印文均為偽造私文書之階段行為
    ，而偽造私文書復持以行使，則偽造之低度行為為行使之高度行為所吸收，均不
    另論罪，僅論以行使偽造私文書罪；其多次行使偽造私文書及詐欺取財，均時間
    緊接，所犯罪名相同，顯均係出於概括之犯意為之，為連續犯，爰依刑法第五十
    六條之規定各以一罪論，並加重其刑。又所犯之連續行使偽造私文書罪及連續詐
    欺取財罪間，有方法結果牽連關係，應從一重論以連續行使偽造私文書罪處斷。
    又被告於地下錢莊催討債務時，復意圖供行使之用偽造告訴人名義之本票，係犯
    刑法第二百零一條第一項之偽造有價證券罪，其並同時在其配偶蔡甲謀支票上偽
    造告訴人署押背書，則係犯刑法第二百十六條、第二百十條之行使偽造私文書罪
    ，被告同時同地偽造告訴人署押以偽造本票及偽造背書，係係一行為觸犯二罪名
    ，屬想像競合，應從一重之偽造有價證券罪處斷。被告偽造有價證券而復持以行
    使，其行使行為吸收於偽造行為之中，衹應論以偽造有價證券罪。又被告所犯連
    續行使偽造私文書罪及偽造有價証券罪，公訴人雖認應依牽連犯之例從一重處斷
    ，惟查被告所犯前述二罪，犯意各別、行為不同，自難認有何方法結果之牽連關
    係，自應予分論併罰。至公訴人雖認被告取得之告訴人身分証影本係竊盜所得，
    另犯刑法第三百二十條第一項之竊盜罪嫌云云，惟查告訴人之身分証影本，係被
    告代辦告訴人之子陳勝鴻向美國銀行貸款時所取得，業經陳勝鴻証述在案，是自
    難認被告尚有何竊盜情事，而遽令其負刑法之竊盜罪責，然公訴人此部分與其行
    使偽造私文書罪間，有方法結果牽連之裁判上一罪關係，爰不另為此部分無罪之
    判決，附此敘明之。另查被告所犯偽造有價証券罪法定最輕本刑為三年以上有期
    徒刑之重罪，被告因地下錢莊催討甚急，且僅偽造告訴人名義本票一張，於社會
    交易秩序之危害尚屬輕微，且其已償還地下錢莊欠款並收回偽造本票（附於偵查
    卷證物袋），對於告訴人之損害亦已降低，此部分如量處其最輕本刑三年亦屬過
    重，其情狀實可憫恕，爰依刑法第五十九條規定減輕其刑。
三、原審論處被告罪刑，固非無見，惟查被告與張慧鈴間，就行使偽造保申請書、聯
    名卡申請表及所得稅扣繳憑單及偽造告訴人署押簽帳刷卡付現五萬五千六百元部
    分，有犯意之聯絡，行為之分擔，均為共同正犯，原審未予認定，尚有未洽。又
    信用卡簽帳單具有收據性質，被告冒用乙○○○之名偽簽信用卡簽帳單之行為，
    係屬偽造私文書，原審認係刑法第二百十七條第一項偽造署押罪，亦有未合。被
    告偽造有價證券而復持以行使，其行使行為吸收於偽造行為之中，衹應論以偽造
    有價證券罪，原審未予說明，亦有疏漏。被告上訴意旨，否認犯罪，指摘原判決
    不當，雖無理由，惟原判決既有可議，自應由本院撤銷改判。茲審酌被告偽造告
    訴人要保申請書、聯名卡申請表，並取得聯名卡後偽造告訴人署押簽帳刷卡付現
    及消費及偽造告訴人本票及背書，對告訴人造成之損害非輕，迄未賠償告訴人取
    得原宥，惟念其犯後取回偽造本票，降低告訴人損害，其犯行態度尚稱甲好等其
    他一切情狀，爰分別量處如主文第二項所示之刑，並定其應執行之刑。附表編號
    一至八所示偽造乙○○○署押、偽造亞馬遜服飾有限公司及負責人陳寶安印文，
    應依刑法第二百十九條規定宣告沒收，附表編號三、四扣案簽帳單係被告所有，
    供犯罪所用之物，依刑法第三十八條第一項第二款宣告沒收。附表編號九偽造乙
    ○○○簽發本票一紙，應依刑法第二百零五條規定併予宣告沒收。至乙○○○之
    中興銀行信用卡，業據被告供稱已滅失，並經停卡使用，爰不另為沒收之喻知，
    併此述明。
四、被告經合法傳喚，無正當理由不到庭，不待其陳述逕行判決。
據上論結，應依刑事訴訟法第三百六十九條第一項前段、第三百六十四條、第三百七
十一條、第二百九十九條第一項前段，刑法第二十八條、第五十六條、第二百零一條
第一項、第二百十六條、第二百十條、第三百三十九條第一項、第五十五條、第五十
九條、第五十一條第五款、第三十八條一項第二款、第二百零五條、第二百十九條、
罰金罰鍰提高標準條例第一條前段，判決如主文。
本案經檢察官劉翼謀到庭執行職務。
中    華    民    國      九十      年       一       月     十八   日
                              臺灣高等法院高雄分院刑事第一庭
                                  審判長法官  翁慶珍
                                        法官  李春昌
                                  法官  周賢銳
右正本證明與原本無異。
如不服本判決，應於判決送達後十日內向本院提出上訴狀，其未述理由者並應於提
出上訴狀後十日內向本院補提理由書（應附繕本)。
                                      書記官  黃琳群
中    華    民    國      九十      年       一       月     二十   日
附錄：本判決論罪科刑法條：
中華民國刑法第二百零一條
意圖供行使之用，而偽造、變造公債票、公司股票或其他有價證券者，處
三年以上十年以下有期徒刑，得併科三千元以下罰金。
行使偽造、變造之公債票、公司股票或其他有價證券，或意圖供行使之用
，而收集或交付於人者，處一年以上七年以下有期徒刑，得併科三千元以
下罰金。
刑法第二百一十條
偽造、變造私文書，足以生損害於公眾或他人者，處五年以下有期徒刑。
刑法第二百一十六條
行使第二百十條至第二百十五條之文書者，依偽造、變造文書或登載不實
事項或使登載不實事項之規定處斷。
刑法第三百三十九條
意圖為自己或第三人不法之所有，以詐術使人將本人或第三人之物交付者
，處五年以下有期徒刑、拘役或科或併科一千元以下罰金。
以前項方法得財產上不法之利益或使第三人得之者，亦同。
前二項之未遂犯罰之。
附表
┌──┬────────────┬───────────────────┐
│編號│  偽  造  項  目        │      沒    收    物    品            │
├──┼────────────┼───────────────────┤
│一  │中興人壽保險股份有限公司│「要保人及被保險人聲明事項」欄內要保人│
│    │人身保險要保書          │、被保險人及法定代理人項下偽造「陳鍾郁│
│    │                        │蘭」署押各壹枚                        │
├──┼────────────┼───────────────────┤
│二  │中興人壽聯名卡申請表    │正卡申請人欄偽造乙○○○署押壹枚      │
├──┼────────────┼───────────────────┤
│三  │雅集組合音響商行之信用卡│偽造乙○○○署押貳枚（一式二份），扣案│
│    │簽帳單                  │偽造乙○○○署押簽帳單持卡人收執聯一張│
├──┼────────────┼───────────────────┤
│    │大阪精品百貨潮州店之信用│偽造乙○○○署押枚（一式三份），扣案│
│四  │卡簽帳單                │偽造乙○○○署押簽帳單持卡人收執聯一張│
├──┼────────────┼───────────────────┤
│五  │名市鍾錶店簽帳之信用卡簽│偽造乙○○○署押枚（一式三份）      │
│    │帳單                    │                                      │
├──┼────────────┼───────────────────┤
│六  │溫馨小鎮店簽帳之信用卡簽│偽造乙○○○署押枚（一式三份）      │
│    │帳單                    │                                      │
├──┼────────────┼───────────────────┤
│七  │亞馬遜服飾有限公司各類所│偽造亞馬遜服飾有限公司、負責人陳寶安印│
│    │得扣繳憑單              │文各壹枚                              │
├──┼────────────┼───────────────────┤
│    │發票人蔡甲謀，面額十一萬│偽造乙○○○署押壹枚                  │
│    │元，八十七年六月十三日期│                                      │
│ 八 │票號ＡＫ0000000號│                                      │
│    │支票背面                │                                      │
├──┼────────────┴───────────────────┤
│九  │扣案偽造之發票人乙○○○簽發，面額十一萬元，發票日八十七年六月三│
│    │日，票號四二四００一號本票一紙。                                │
└──┴────────────────────────────────┘
                                                                    Ｊ


司法院資訊處製作；財團法人民間司法改革基金會備份。
